臺灣宜蘭地方法院民事簡易判決
109年度宜簡字第290號
原      告  潘純初  
被      告  李燕芬  
上列當事人間返還不當得利事件，本院於民國110年9月6日言詞
辯論終結，判決如下：
　　主　　文
原告之訴駁回。
訴訟費用由原告負擔。
    事實及理由
壹、程序方面：按訴狀送達後，原告不得將原訴變更或追加他訴
    ，但擴張或減縮應受判決事項之聲明者，不在此限。民事訴
    訟法第255條第1項第3款定有明文。本件原告潘純初起訴時
    之聲明為：被告李燕芬應給付原告新臺幣（下同）381,025
    元，嗣於本院審理時變更訴之聲明為被告應給付原告344,70
    8元。經核原告所為聲明之變更，屬單純減縮應受判決事項
    之聲明，參諸前揭規定，應予准許。
貳、實體方面： 
一、原告起訴主張：原告之子潘文傑於民國101年6月1日與被告
    結婚，101年6月2日宴客，宴後原告將收得禮金委託被告繳
    納宴席支出，並由潘文傑陪同處理，結餘款應剩下344,708
    元，當下被告陳述拿結餘款先代為繳納被告娘家應支付之西
    點蛋糕費用62,400元、酒款18,308元（共計80,708元），剩
    下264,000元，原告將現金264,000元及被告承諾要歸還之80
    ,708元委託被告代為保管，並要求被告要用潘文傑之名義向
    郵局辦理1年定存，原告將來要討回款項時，需本息一併返
    還原告，後被告與潘文傑離婚，經原告於109年8月5日傳簡
    訊予被告，要求被告返還344,708元，被告竟否認此事，被
    告無法律上之原因受有利益，致原告受損害。為此，依民法
    第179條不當得利及同法第541條委任之規定提起本件訴訟等
    語。並聲明：被告應給付原告344,708元及自起訴狀繕本送
    達被告翌日起至清償日止，按週年利率百分之5計算之利息
    。
二、被告則以：婚禮及宴客均為被告與潘文傑一同處理，並沒有
    受原告委託保管結餘款，縱使有禮金，應該也是被告與潘文
    傑所有，而婚宴當天沒有訂西點蛋糕，所以沒有代墊西點蛋
    糕費用，且被告娘家收的禮金費用也高於宴席支出，被告並
    無須幫娘家代墊西點蛋糕費用及酒錢，結餘款被告有先存入
    潘文傑的合作金庫帳戶內，後來潘文傑叫被告至合作金庫帳
    戶裡面領款繳交家庭費用，其他的部分被告有拿去作定存，
    時間大約是101年7月間，另外還有拿1筆潘文傑郵局帳戶裡
    面的10萬元去作定存等語，資為抗辯。並聲明：㈠原告之訴
    駁回；㈡如受不利判決，願供擔保免為假執行。
三、得心證之理由： 
　㈠按無法律上之原因而受利益，致他人受損害者，應返還其利
    益；雖有法律上之原因，而其後已不存在者亦同，民法第17
    9條定有明文。而依訴訟上之舉證分配原則，主張不當得利
    請求權存在之當事人，對於不當得利請求權之成立，應負舉
    證責任，即應證明他方係無法律上之原因而受利益，致其受
    有損害（最高法院103年度台上字第2198號判決意旨參照）
    。
　㈡關於原告主張西點蛋糕費用62,400元及酒款18,308元：
　　⒈按當事人主張有利於己之事實者，就其事實有舉證之責任
      ，民事訴訟法第277條前段定有明文。是以，民事訴訟如
      係由原告主張權利者，應先由原告負舉證之責，若原告先
      不能舉證以證實自己主張之事實為真實，則被告就其抗辯
      事實即令不能舉證，或其所舉證據尚有疵累，亦應駁回原
      告之請求(最高法院74年度台上字第913號裁判意旨參照）
      。
　　⒉原告雖主張被告曾將喜宴結餘款拿去支付西點蛋糕費用62,400元及酒款18,308元云云，原告主張其係因被告之不當得利而受損害之人，仍須就其中之侵害事實、受益人即被告非善意而受有利益，及原告所受損害與被告得利間具有因果關係等事實之存在負舉證之責。原告並無提出任何單據以實其說，而證人潘文傑於本院審理時雖證述：伊與被告是101年6月份結婚，兩家是同時宴客，101年6月2日宴客，宴客完原告有將男方收的禮金大概456,000元委託被告繳納宴席的費用，剩下264,000元，至於男女雙方家屬怎麼負擔費用伊不清楚，伊有陪同被告去繳交宴席部分，剩下的264,000元原告叫被告存起來，但是過程中被告先暫時動用這筆錢，被告有先拿這筆錢去支付她娘家喜宴的西點蛋糕及酒款，加起來大概80,708元，剩下的錢伊不知道被告如何處理，喜宴中的西點及酒款，辦喜宴之前有先談好，西點的部分就是喜餅，但伊現在也記不太清楚，酒就是現場喝的酒，當時講好就是算女方負擔的，伊剛剛講錯了，西點是要給現場賓客的，不是喜餅，禮金是各自收各自的，現場的支出因為時間太久了，伊真的忘記了，只記得男方支付的比較多，而且酒錢及蛋糕確實是女方說要支付款項云云（見本院卷第76頁至第79頁），證人潘魏麗影於本院審理時證述：101年6月間被告與潘文傑結婚宴客的喜宴費用都是原告在處理的，結婚當天伊有給被告10萬元，是做喜餅的費用，當天男女雙方宴客的禮金是分開收取的，男方收男方親友的，收了456,000元，當天收到456,000元原告有當面委託被告保管，男方負責男方桌數的費用，是潘文傑跟被告一起去繳納男方桌數的錢，繳完剩下的餘款，被告有說要拿餘款去代墊西點蛋糕及酒錢，蛋糕是62,400元，酒錢是18,308元，宴客當天的西點蛋糕及酒錢，當初就講是女方處理的，伊不知道原因，那個是女方桌數的錢，是其中的24桌應該要付的蛋糕錢及酒錢，當天總共42桌，男方佔了18桌，剩下的結餘款264,000元要做郵局的定存云云（見本院卷第80頁至第82頁），雖證人潘文傑、潘魏麗影均證述被告當日有拿男生收取之禮金繳交女方應支付之西點蛋糕費用62,400元、酒錢18,308元，然觀諸證人潘文傑與被告辦理結婚喜宴係101年6月，距今已有9年，對於西點蛋糕係作何用途，證人潘文傑於審理中無法陳述訂製物品的內容、用途，於被告與潘文傑婚姻關係期間，並未見原告或證人潘文傑、潘魏麗影有何催討動作，且無任何單據佐證下，證人潘文傑、潘魏麗影於9年後對於此2筆數額卻可以記憶清晰，顯違背常理，足認證人潘文傑、潘魏麗影上開證述，顯為偏頗原告，不足採信。是原告事後空言主張被告於喜宴後將男方收取之禮金拿去支付女方應支付之西點蛋糕費用62,400元及酒款18,308元云云，即難認為實在。
　㈢關於原告主張被告未返還結餘款264,000元：
　　⒈按受任人因處理委任事務，所收取之金錢、物品及孳息，
      應交付於委任人；受任人以自己之名義，為委任人取得之
      權利，應移轉於委任人，民法第541條定有明文。準此，
      原告應就其主張與被告間有成立委任關係之合意，因委任
      事務有須交付而未交付264,000元等節，負舉證之責。
　　⒉原告雖主張：尚有結餘款項264,000元委託被告作定存，被
      告迄今未返還云云，然觀諸證人潘文傑於本院審理時證述
      ：伊與被告是101年6月份結婚，兩家是同時宴客，101 年
      6月2日宴客，宴客完原告有將男方收的禮金大概456,000
      元委託被告繳納宴席的費用，剩下264,000元，至於男女
      雙方家屬怎麼負擔費用伊不清楚，伊有陪同被告去繳交宴
      席部分，剩下的264,000元原告叫被告存起來，但是過程
      中被告先暫時動用這筆錢，被告有先拿這筆錢去支付她娘
      家的喜宴的西點蛋糕及酒款，加起來大概80,708元，剩下
      的錢伊不知道被告如何處理，264,000元伊沒有干涉被告
      要如何處理，伊只知道有結餘款這筆錢，至於被告後來怎
      麼處理伊不清楚云云（見本院卷第76頁至第79頁），證人
      潘魏麗影於本院審理時證述：101年6月間被告與潘文傑結
      婚宴客的喜宴費用都是原告在處理的，當天男女雙方宴客
      的禮金是分開收取的，男方收男方親友的，收了456,000
      元，當天收到456,000元原告有當面委託被告保管，男方
      負責男方桌數的費用，是潘文傑跟被告一起去繳納男方桌
      數的錢，繳完剩下的餘款，被告有說要拿餘款去代墊西點
      蛋糕及酒錢，蛋糕是62,400元，酒錢是18,308元，剩下的
      結餘款264,000元要做郵局的定存，伊沒有去查詢264,000
      元有無存入潘文傑郵局的帳戶內，本來是存入合作金庫，
      後來存入合作金庫的錢要領出來到郵局做定存，都是被告
      自己去領錢的，因為潘文傑的提款卡都交給被告保管，方
      便領出來，錢後來有被領出來，但是沒有做郵局的定存云
      云（見本院卷第80頁至第82頁），關於該次婚宴後，男方
      之結餘款為何，證人潘文傑係證述婚宴結餘款264,000元
      ，被告再從中挪用80,708元（剩餘183,292元），證人潘
      魏麗影則證述婚宴結餘款扣除被告挪用之80,708元，剩餘
      264,000元，顯然渠等間對於當日男方所收取之禮金扣除
      支出後，應有多少餘額，因時間經過，記憶模糊有所誤差
      ，參以被告在證人潘文傑所開立之合作金庫商業銀行礁溪
      分行於101年6月4日存入26萬元，此有歷史交易明細查詢
      結果1份附卷可參（見本院卷第7頁），原告並未主張被告
      與證人潘文傑婚後曾就此筆金錢之數額發生爭執，自應認
      定被告與證人潘文傑之婚宴結餘款項為26萬元。
　　⒊至於原告雖主張被告未將上開26萬元存入證人潘文傑之郵
      局帳戶內作定存云云，而上開款項雖於101年6月25日至10
      1年7月30日陸續遭提領，惟依證人潘文傑於本院審理時證
      述合作金庫、郵局之金融機構帳戶均為自己保管使用等語
      ，上開交易明細均僅能確知有人自證人潘文傑合作金庫帳
      戶提領現金，但無法知悉係證人潘文傑或被告或其他人何
      人所為，原告亦未就全部款項均由被告提領乙節舉證以實
      其說，是原告主張上開提領係被告基於與原告間之委任關
      係所為，即屬無據。再者，縱使該段時間所為之提領，有
      部分或全部為被告所為，觀諸被告所提出之其與證人潘文
      傑之信用卡帳單（見本院卷第88頁至第94頁），於101年6
      月底至101年7月間，被告有代為繳交多筆帳款，顯見被告
      辯稱有受證人潘文傑之委託提領款項並代證人潘文傑領款
      繳交費用一節，並非虛妄，甚且於101年7月30日及101年7
      月31日證人潘文傑所開立之郵局帳戶內，亦有3筆各10萬
      元之定存存入（存單號碼分別為00000000、00000000、00
      000000），此有中華郵政股份有限公司110年3月17日儲字
      第1100065545號函1份附卷可參（見本院卷第32頁至44頁
      ），參以證人潘文傑郵局帳戶內於101年6月底至101年7月
      30日僅有提領105,000元（101年7月30日提領10萬元），
      足認101年7月30日、31日之定存30萬元，應有大部分金額
      係從證人潘文傑合作金庫之婚宴結餘款陸續提領後轉存而
      來，況被告於101年6月與證人潘文傑結婚，兩人於103年9
      月17日經法院調解離婚，而證人潘文傑亦於本院審理時證
      述合作金庫、郵局之金融機構帳戶均為自己保管使用等語
      ，2人長達3年婚姻期間內，時間並非短暫，證人潘文傑非
      無檢視其金融機構帳戶之權限，且證人潘文傑或原告於上
      開期間亦未就被告提領現款、存款之情形予以質疑，是原
      告事後空言主張被告將婚宴結餘款挪做私用，被告因此受
      有利益，致原告受有損害云云，即難認為實在。
四、綜上所述，原告未舉證證明被告於喜宴後有將男方收取之禮
    金拿去支付西點蛋糕費用62,400元及酒款18,308元，且關於
    264,000元部分，原告亦未舉證證明被告係基於委任關係為
    原告處理金錢或被告不當得利，是原告依民法委任、不當得
    利之法律關係訴請被告返還344,708元及利息，即屬無據。
五、本件事證已臻明確，兩造其餘攻擊防禦及證據調查，均與本
    案之判斷不生影響，爰毋庸一一審酌論列，併此敘明。
六、訴訟費用負擔之依據：民事訴訟法第78條。 
中　　華　　民　　國　　110 　年　　9 　　月　　22　　日
    　　　　　　　  宜蘭簡易庭  法　官　張淑華
以上正本係照原本作成。
如不服本判決，應於送達後20日內，向本院提出上訴狀並表明上
訴理由，如於本判決宣示後送達前提起上訴者，應於判決送達後
20日內補提上訴理由書（須附繕本）。如委任律師提起上訴者，
應一併繳納上訴審裁判費。
中　　華　　民　　國　　110 　年　　9 　　月　　22　　日
　　　　　　　　　　　　　　　　書記官  謝佩欣